臺灣高等法院臺中分院民事判決
110年度上易字第97號
上  訴  人  葉媞媞  
            葉博熙  

上  二  人
訴訟代理人  王傳賢律師
被 上訴 人  粘晉榕  

上列當事人間請求委任報酬事件，上訴人對於中華民國109年12
月2日臺灣臺中地方法院108年度訴字第170號第一審判決提起上
訴，本院於110年12月29日言詞辯論終結，判決如下：
    主      文
一、原判決關於命上訴人給付逾新臺幣54萬2,439元本息，及該
    部分假執行之宣告，暨訴訟費用之裁判(除確定部分外)均廢
    棄。
二、上開廢棄部分，被上訴人在第一審之訴及假執行之聲請均駁
    回。
三、其餘上訴駁回。
四、第一、二審訴訟費用(除確定部分外)由被上訴人負擔84%，
    餘由上訴人負擔。
    事實及理由
一、被上訴人主張：
　　被上訴人係建築師事務所主持建築師，與上訴人葉媞媞為小
    學同學，上訴人葉博熙為葉媞媞之父。上訴人計劃在坐落臺
    中市○○區○○○○段○00○0000○0000地號土地(下稱系爭土地)上
    興建房屋，而委託被上訴人提供建築設計等服務(下稱系爭
    設計案)，自民國107年4月28日起與被上訴人接洽，被上訴
    人經其等同意後，進行基地環境與建築量體研究、平面規劃
    、3D模型操作等設計作業。嗣因被上訴人不願配合上訴人二
    次施工之規劃需求，上訴人竟於107年10月12日來電告知終
    止委任關係。被上訴人為此花費339.5小時處理委任事務，
    自可比照建築師服務酬金每小時新臺幣(下同)2,000元之最
    低標準，請求給付報酬67萬9,000元(計算式：339.5×2,000＝
    679,000)。爰依民法第548條第2項規定，請求上訴人給付64
    萬6,069元，及自起訴狀繕本送達翌日即108年1月19日起至
    清償日止，按年息5%計算之利息【下稱64萬6,069元本息；
    被上訴人於原審請求上訴人給付67萬9,000元本息，經原審
    判命上訴人給付64萬6,069元本息，被上訴人就其敗訴部分
    ，未據聲明不服，業已確定，下不贅敘】。
二、上訴人則以：
　　兩造間未成立契約關係，被上訴人不得請求報酬。縱兩造已
    成立契約關係，應屬承攬與委任之混合契約，就建築設計部
    分著重申請建照設計圖說之完成，此部分應屬承攬性質，被
    上訴人尚未完成申請建築執照圖說，不得請領報酬。又兩造
    間縱成立委任契約，本件委託關係生變，係可歸責於被上訴
    人之原因所造成，被上訴人無權請求契約終止前處理事務之
    報酬。況被上訴人縱可請求報酬，亦應以原約定建築設計每
    坪2,250元，室內設計每坪6,000元，且後者不應計入非容積
    之梯廳為計算標準等語，資為抗辯。
三、經原審為兩造一部勝訴、一部敗訴之判決，上訴人就其敗訴
    部分全部提起上訴；兩造之聲明為：
  ㈠上訴人之上訴聲明：
  ⒈原判決不利於上訴人部分廢棄。
  ⒉上開廢棄部分，被上訴人在第一審之訴及假執行之聲請均駁
    回。
  ㈡被上訴人之答辯聲明：
    上訴駁回。
四、兩造不爭執事項(部分用語及編排順序依卷證文義略作調整)
    ：
  ㈠被上訴人係建築師事務所主持建築師，與葉媞媞為小學同學
　  關係，葉博熙與葉媞媞則為父女關係。
  ㈡上訴人擬在系爭土地上興建房屋，葉媞媞自107年4月28日起
　  陸續以通訊軟體LINE與被上訴人討論系爭設計案，直至107
　  年10月12日止(下稱系爭對話，見原審卷第19-140頁)。
  ㈢葉媞媞分別於107年8月7日、同年月23日以LINE告知被上訴
　  人「我爸爸想說付訂金給你」、「就不要這樣讓你一直沒拿
　  到錢」、「我們很想快點付錢啊！！不然我爸覺得很奇怪要
　  你做事不付錢」、「合同的部分，我爸說你公司如果成立了
　  ，要不要先打合同了，我們付個頭款給你」、「怎麼有人對
　  錢這麼不著急呀哈哈」、「好吧，那你盡快處理吧，我爸一
　  直問說怎麼你都不用拿錢」等語(見原審卷第77、88頁)。
  ㈣被上訴人於107年10月12日郵寄委任契約書(見原審卷第141-
    149頁)予上訴人，葉媞媞則於同日以LINE向被上訴人終止委
    任(見原審卷第104頁)。
五、兩造爭執事項(部分用語及編排順序依卷證文義略作調整)：
  ㈠兩造就系爭設計案有無成立契約關係？
  ㈡兩造就系爭設計案如成立契約關係，究成立何種性質之契約
    (委任契約、承攬契約、承攬兼委任之混合契約)？
  ㈢被上訴人依民法第548條第2項規定，請求上訴人應給付64萬
    6,069元本息，有無理由？
六、本院之判斷：
  ㈠是否成立契約關係部分：
  ⒈按「當事人互相表示意思一致者，無論其為明示或默示，契
    約即為成立。當事人對於必要之點，意思一致，而對於非必
    要之點，未經表示意思者，推定其契約為成立，關於該非必
    要之點，當事人意思不一致時，法院應依其事件之性質定之
    」，民法第153條定有明文。至所謂默示之意思表示，係指
    表意人之舉動或其他情事，足以間接推知其效果意思者而言
    (最高法院29年渝上字第762號判決先例參照)。    
　⒉查被上訴人主張上訴人委託其處理系爭設計案，經被上訴人
    允為處理，並著手進行基地環境與建築量體研究、平面規劃
    、3D模型操作等設計作業等情，業據被上訴人提出系爭對話
    截圖(見兩造不爭執事項第㈡項)、工時表及設計圖說(見原審
    卷第287、299-314頁)附卷存參，亦有原證十建築暨室內設
    計圖說乙冊(外放)可稽。再佐以被上訴人復於107年8月20日
    、同年10月7日先後再向上訴人報價285萬元、275萬元(見原
    審卷第87頁、第122、247頁，及原證十第99頁)，上訴人俱
    未為反對之意思表示，反而多次表明願儘速給付訂金及簽約
    意旨(詳見兩造不爭執事項第㈢項)，被上訴人事後尚為上訴
    人施作3D模型操作、立面設計、繪製平面圖、面積檢討、法
    規檢討、樓板面積檢討、會見風水老師劉倉結、代詢鑽探事
    宜、聯絡鑽探結構技師、調整平面圖等事宜(見原審卷第287
    頁、本院卷第230頁)。準此各情，堪認兩造就被上訴人為上
    訴人處理系爭設計案，及上訴人給付被上訴人報酬等對待給
    付，其等意思表示已臻於一致。是以，兩造間報酬數額及計
    算標準，應以107年10月7日最後報價為準。被上訴人主張兩
    造就系爭設計案已成立契約，應屬可採。上訴人猶否認之，
    或援引磋商過程之報價為兩造合意報酬，俱非可採。
　㈡契約定性：
　⒈按關於契約之定性，屬於法律適用之範圍，法院依辯論主義
    之審理原則就當事人事實上之陳述，依調查證據之結果確定
    契約之內容後，應依職權判斷該契約在法律上之性質，不受
    當事人所陳述法律意見之拘束(最高法院99年度台上字第142
    2號判決參照)。次按委任與承攬於契約履行之過程中，皆以
    提供勞務給付作為手段，性質上同屬勞務契約。然受任人提
    供勞務旨在本於一定之目的，為委任人處理事務，其提供勞
    務，應依委任人之指示，其契約之標的重在「事務之處理」
    ；至於承攬人提供勞務乃在為定作人完成一定之工作，其服
    勞務具有獨立性，不受定作人之指揮監督，其契約之標的重
    在「一定工作之完成」。又委任契約為最典型及一般性之勞
    務契約，為便於釐定有名勞務契約以外之同質契約所應適用
    之規範，俾契約當事人間之權利義務關係有所依循，民法第
    529條乃規定「關於勞務給付之契約，不屬於法律所定其他
    契約之種類者，適用關於委任之規定」故有關由委任與承攬
    兩種勞務契約之成分所組成之混合契約，而彼此間之成分特
    徵不易截然分解及辨識時，其整體之性質既屬於勞務契約之
    一種，自應依該條之規定，適用關於委任之規定，庶當事人
    間之權利義務關係得以確立(最高法院107年度台上字第1394
    號判決參照)。
　⒉查被上訴人107年10月12日郵寄之委任契約書第4條酬金給付
    辦法約定，共分7期給付酬金，分別於訂約、建築與室內規
    劃設計完成、建築執照掛件、建築執照核准、工程開工、室
    內設計細部設計完成、使用執照核准，按固定比率分期給付
    (見原審卷第145-146頁)，固有民法第490條、第505條第2項
    所稱完成一定工作後，給付報酬及依工作各部分給付報酬之
    承攬特性。惟上訴人既在收受此委任契約書前終止雙方契約
    關係(見兩造不爭執事項第㈣項)，則此約定顯然未經兩造合
    意，自不得憑此非合意內容，而將兩造間之契約逕解為承攬
    契約。
　⒊次查觀諸系爭對話內容，被上訴人所為設計規劃諸多行為，
    均定期向上訴人報告，或徵詢上訴人意見後再為修正，可見
　　被上訴人為上訴人處理事務，難認具有獨立性而不受上訴人
    之指揮監督，應含有民法第528條、第535條所規定委任之構
    成分子。依上說明，兩造間之契約應適用關於委任之規定作
    為判斷兩造間權利義務關係之依據。
　⒋從而，兩造契約既屬委任契約之性質，自應適用委任規定。
    上訴人辯稱屬承攬契約，及被上訴人未完成工作而不得請求
    報酬，俱難採認。
  ㈢64萬6,069元本息請求部分：
  ⒈按委任報酬，當事人有約定者，從其約定。未約定者，始得
    因習慣及委任事務之性質，定其應給付之報酬。此觀民法第
    547條「報酬縱未約定，如依習慣或依委任事務之性質，應
    給與報酬者，受任人得請求報酬」規定，即可明瞭。次按「
    委任關係，因非可歸責於受任人之事由，於事務處理未完畢
    前已終止者，受任人得就其已處理之部分，請求報酬」，民
    法第528條第2項定有明文。經查：
　⑴被上訴人於107年10月7日所提報價標準既經兩造合意，自應
    以此為酬金給付之標準，而不得以非兩造合意之工時表、價
    目表或其他標準代之，自不待言。
  ⑵被上訴人於107年10月12日郵寄委任契約書予上訴人，葉媞媞
    則於同日以LINE向被上訴人終止委任(見兩造不爭執事項第㈣
    項)，另參以系爭對話內容，葉媞媞於107年10月12日向被上
    訴人表示不太好的消息等語(見原審卷第104頁)後，上訴人
    自此未再回應被上訴人任何訊息，堪認上訴人於107年
　　10月12日向被上訴人終止委任契約，係屬不可歸責被上訴人
    之事由所致。是以，被上訴人依前開規定，請求上訴人給付
    其於終止前處理系爭設計案之委任報酬，應有憑據。上訴人
    僅以被上訴人於磋商過程所為報價，與最後兩造合意報價之
    計算標準及金額不一致，據以抗辯被上訴人有可歸責之事由
    云云，應非可採。
  ⑶茲依兩造合意之107年10月7日估價單列載建築設計面積983.
    26平方公尺，及室内設計面積710.87平方公尺，建築設計每
    坪5,000元，室內設計每坪6,000元之標準(見原審卷第247頁
    )，核算報酬如下：
  ①建築設計部分：
    148萬7,181元(計算式：983.26×0.3025×5,000≒1,487,181
    ，小數點以下4捨5入，下同)。
  ②室内設計部分：
    129萬0,229元(計算式：710.87×0.3025×6,000≒1,290,229
　  )。
  ⑷參酌兩造最後以總價275萬元計算(見原審卷第247頁)，其折
    扣比率為0.990131【計算式：2,750,000÷(1,487,181＋1,29
    0,229)≒0.990131】，則兩造合意之建築設計報酬金額為14
    7萬2,504元(計算式：1,487,181×0.990131≒1,472,504)，
    兩造合意之室內設計報酬金額為127萬7,496元 (計算式：12
    9萬0,229元×0.990131≒1,277,496)。
  ⑸復參酌系爭設計案經原審囑託中華民國建築師公會鑑定完成
    比率，經該公會作成109年8月13日全建師(109)字第0412號
    鑑定報告書，其鑑定結論記載被上訴人完成事項為「10%規
    劃草案與45%定案設計之50%、室内設計5%」(見該報告書第
    11頁)。準此比率，據以算出被上訴人可請求報酬金額為54
    萬2,439元【計算式：建築設計部分1,472,504×(10%＋45%×5
    0%)＋室內設計1,277,496×5%≒542,439元】。
  ⒉從而，被上訴人依民法第548條第2項規定，請求上訴人給付
    報酬54萬2,439元，即有憑據。逾此範圍，則屬無據。
七、綜上所述，被上訴人依民法第548條第2項規定，請求上訴人
    給付54萬2,439元，及自108年1月19日起至清償日止，按年
    息5%計算之利息部分，洵屬有據，應予准許；逾此部分之請
    求，為無理由，應予駁回。從而原審就超過上開應予准許部
    分，為上訴人敗訴之判決，自有未洽，上訴意旨指摘原判決
    此部分不當，求予廢棄改判，為有理由，爰由本院廢棄改判
    如主文第二項所示。至於上開應准許部分，原審為上訴人敗
    訴之判決，其理由容有未洽，惟結論並無不合，仍應予維持
    。上訴人仍執陳詞，指摘原判決此部分不當，求予廢棄改判
    ，為無理由，應駁回其上訴。
八、本件事證已臻明確，兩造其餘之攻擊或防禦方法及所用之證
    據，經本院斟酌後，認為均不足以影響本判決之結果，爰不
    逐一論列，併此敘明。
九、據上論結，本件上訴為一部有理由、一部無理由，依民事訴
    訟法第450條、第449條第2項、第79條、第85條第1項前段，
    判決如主文。
中　　華　　民　　國　　111 　年　　1 　　月　　19　　日
    　　      民事第二庭  審判長 法　官  楊 國 精
　　　　　　　　　　　　         法　官  陳 得 利
      　　　　　　　　　　       法  官  陳 正 禧       
正本係照原本作成。             
不得上訴。
                                 書記官  陳 三 軫   
　　　　　　　　　　　　　　　　　
中　　華　　民　　國　　111 　年　　1 　　月　　19　　日